【裁判字號】    90,交上訴,5
【裁判日期】    891109
【裁判案由】    過失致死
【裁判全文】
臺灣高等法院刑事判決                                九十年度交上訴字第五號
    上  訴  人
    即  被  告  乙○○
    選任辯護人  齊彥良
右上訴人，因業務過失致死案件，不服臺灣士林地方法院，八十八年度交訴字第十三
號，中華民國八十九年十一月九日第一審判決（起訴案號：臺灣士林地方法院檢察署
八十七年度偵字第一一三二八號）提起上訴，本院判決如左：
    主      文
原判決撤銷。
乙○○從事業務之人，因業務上之過失致人於死，處有期徒刑伍月。如易科罰金以
佰元折算壹日。
    事      實
一、乙○○係新店客運股份有限公司（以下稱新店客運）所僱用之大客車司機，平日
    以駕駛大客車載運乘客為業，為從事駕駛業務之人。於民國八十七年三月二十五
    日上午八時十分許，乙○○駕駛新店客運車牌號碼ＦＫ─五三九號大客車，沿臺
    北市○○○路○段由北往南方向行駛於調撥車道，行經中山北路、通河街口以北
    約五十六公尺處，因見前方中山北路、通河街口為紅燈號誌，且與前車間尚有距
    離，遂以時速十五公里慢速滑行，本應注意汽車行駛時，駕駛人應隨時注意車前
    狀況，並採取必要之安全措施，而依當時天候晴朗、日間自然光、瀝青路面乾燥
    無缺陷、視距良好、無障礙物等情形，又非不能注意，適有行人張書敏疏未注意
    行人在未設有行人穿越道亦非禁止穿越之路段穿越道路時，應注意左右無來車，
    始可小心迅速穿越之規定，貿然進入外車道橫越馬路，乙○○因疏未注意車前狀
    況，致其所駕駛大客車右前車頭撞及張書敏，張書敏彈至五．六公尺外倒地，因
    而受有頭部外傷併顱內出血，經送醫治療後延至同年四月十九日上午十時二十分
    許，終因顱內出血不治死亡。乙○○於肇事後，在未被有偵查犯罪職權之公務員
    發覺前，主動請友人陳柏村通知救護車將張書敏送醫，並向前往處理車禍之臺北
    市政府警察局交通警察大隊士林分隊警員陳福興自首犯罪，坦承肇事而接受裁判
    。
二、案經臺北市政府警察局士林分局移送臺灣士林地方法院檢察署檢察官偵查起訴。
    理      由
一、訊據上訴人即被告乙○○固不否認其為新店客運司機，平日以駕駛大客車載運乘
    客為業，於右揭時地肇事致張書敏死亡之事實，惟矢口否認有何過失，辯稱：案
    發時間係上午交通尖峰時刻，調撥車道右側之內側車道回堵，停有多部大客車等
    候綠燈，伊慢速滑行於調撥車道，被害人張書敏突然自右方大客車車陣中衝出，
    伊見狀立即煞車已來不及云云。經查：(一)右揭事實，業據告訴人即被害人之夫甲
    ○○指訴其妻車禍死亡等情無訛，並有道路交通事故調查報告表、談話紀錄表附
    卷可稽。被告雖以前詞置辯，證人即新店客運乘客惠雲祥亦證稱：「我剛好坐駕
    駛右側乘客的第一位置：：：車遇到紅燈已停止，被告所開車為紅燈停止線後第
    一臺車。在他右手邊有許多大型公車停止，後來變綠燈後，他右手邊大客車已走
    了一、二臺，就見了被害人從車陣中衝出來。剛好被告所開之車剛起步就撞上被
    害人：：：他（指被害人）沒看左右來車」云云（參見八十七年度相字第三五二
    號相驗卷宗第九頁背面、原審法院八十八年五月四日訊問筆錄）。然證人惠雲祥
    所述核與被告所稱：「當時是紅燈，我慢慢滑行，我前面有車子，我離紅綠燈還
    有一段路」（參見原審法院八十八年六月二十九日訊筆錄）、「她（指被害人張
    書敏）跑出來先看她的右手邊，再轉過來時已經來不及了，可能她以為車子是從
    右手邊過來的，不曉得是調撥車道」（參見八十七年度相字第七○二號相驗卷宗
    第十七頁）等情互有矛盾，參以道路交通事故調查報告表事故現場圖載明肇事地
    點距路口尚有五十五．二公尺，則證人惠雲祥所述當時之燈號、車輛所在位置、
    各車輛及被害人動態等情均與被告供述內容及其他事證不符，以證人惠雲祥七旬
    高齡及證詞嚴重瑕疵之情形，其證述內容實難採信。又中山北路四段介於劍潭路
    與通河街之間路段，正常車道加上調撥車道共有五線道，此有道路交通事故調查
    表可考，被告自承於劍潭站靠站後，自最外側第一車道切入最內側調撥車道，再
    行駛四十公尺至肇事地點（參見原審法院八十九年七月六日訊問筆錄），查劍潭
    路與通河街之間中山北路四段路長全長約五百公尺，公車劍潭站距劍潭路口約三
    百五十公尺，新店客運車身長十一．八公尺，分別有臺北市交通管制工程處八十
    九年七月十九日北市交工規字第八九六一五七七三○○號函、臺北市政府交通局
    八十九年九月八日北市交二字第八九二三七一○五○○號函、道路交通事故調查
    表可稽。被告既可於五個車身以內之距離〔(000-000-00-00.2）除以11.8〕，由
    最外側車道變換四線道至最內側調撥車道，且在調撥車道尚得滑行數公尺始接近
    前車，足徵當時該路段各車道並無被告所述大客車回堵之情形。況被告復自承肇
    事前已見到被害人張書敏跑出來看右手邊，再轉頭，已如前述，被告自應注意張
    書敏之動向，避免撞及張女，堪認其駕駛當時確有怠忽駕駛甚明。(二)且被害人張
    書敏確因本件車禍致頭部外傷併顱內出血，經送醫治療後終因顱內出血不治死亡
    ，亦經臺灣士林地方法院檢察署檢察官督同法醫師相驗屬實，製有勘驗筆錄、相
    驗屍體證明書、驗斷書、相驗照片六幀、長庚紀念醫院診斷證明書影本二件在卷
    足憑。(三)按汽車行駛時，駕駛人應隨時注意車前狀況，並隨時採取必要之安全措
    施，道路交通安全規則第九十四條第三項定有明文。被害人穿越馬路處，經查並
    無設置禁止行人跨越標誌，劃分島及護欄，依規定並無禁止行人穿越，有台北市
    交通管制工程處覆函乙份附於本院卷可稽，車禍發生處既未禁止行人穿越，被告
    駕車自應注意上述道路交通安全規定，且當時天候晴朗、日間自然光、瀝青路面
    乾燥無缺陷、視距良好、無障礙物等情形，亦經警方查明並登載於前開卷附道路
    交通事故調查報告表內，有道路交通事故調查表各欄項目明細內容一件可資對照
    ，並無不能注意之情事，被告竟疏未注意車前狀況，採取必要之安全措施，致其
    所駕駛之大客車撞及貿然進入快車道穿越道路之被害人張書敏，造成被害人張書
    敏死亡，其就本件事故之發生有過失甚為明確，且被告過失行為與被害人死亡間
    ，具有相當因果關係。(四)末查被害人張書敏本應注意道路交通安全規則第一百三
    十四條第五款規定行人穿越道路，在未設有行人穿越道亦非禁止穿越之路段穿越
    道路時，應注意左右無來車，始可小心迅速穿越，且依當時之情形，並無不能注
    意之情事，竟疏未注意，貿然橫越道路，以致罹難，此有道路交通事故調查報告
    表一件可參，對於結果之發生亦與有過失，惟行為人之過失，與被害人自己之過
    失，併合而為危害發生之原因時，仍不能阻卻行為人過失之責任。(五)至上開路段
    之調撥管制情形，經原審法院向臺北市交通管制工程處函詢，雖據該處表示，原
    中山北路四段劍潭路前往南約一百公尺至通河街口，於上午七時至九時設有調撥
    管制，然因調撥管制成效不彰，經臺北市政府交通局、臺北市道路交通安全督導
    會報、臺北市政府警察局交通警察大隊、臺北市政府警察局士林分局、臺北市交
    通管制工程處等單位於八十六年八月十一日會勘後，決議取消試辦，同年月十五
    日並以北市交工規字第八六六一五八四二○○號函送臺北市交通管制工程處承辦
    人參考，嗣該處於八十六年十一月十一日配合塗除該路段調撥車道標線，已無彈
    性調撥管制等語，此有該處八十八年八月十日北市交工程字第八八六一六三五九
    ○○號、八十八年十二月十四日北市交工規字第八八六二六五二八○○號、八十
    八年十二月十四日北市交工規字第八八六二六五二八○○號、八十九年五月十五
    日北市交工規字第八九六○九二一九○○號函各一件附卷足稽，惟本件事故發生
    當時，現場確有調撥車道標線及交通錐之設置等情，業據證人即當日赴現場處理
    之警員劉政龍（參見原審法院八十八年八月三日訊問筆錄）、陳福興（參見原審
    法院八十九年一月二十五日訊問筆錄）、主管梁文賢、中興客運司機余有德（均
    參見原審法院八十九年二月二十九日訊問筆錄）等人結證屬實，且經原審法院於
    八十九年八月十四日上午八時許赴現場勘驗時，中山北路四段介於通河街口至土
    地公廟以北彎道部分，北往南方向仍有放置交通錐彈性調撥之情形，有勘驗筆錄
    暨照片十三幀可考，是以本件肇事當時，被告應係行駛於調撥車道，而無逆向行
    駛之行為。另公訴人雖指稱：依道路交通安全規則第九十八條第一項第一款規定
    ，汽車雙向四車道行駛時，大型車除超越同一車道之前車或準備左轉外，均不得
    在內側車道行駛，調撥車道位於內側車道之左側，自不得行駛；惟查，被告之行
    為依道路交通管理處罰條例第九十八條第一項第一款規定，固應受罰鍰處罰，然
    該等行為並非必然發生車禍肇事之結果，與車禍之發生尚無相當因果關係，均附
    此敘明。綜上所述，本件事證明確，被告所辯，顯係卸責之詞，殊無可採，事證
    明確，其犯行洵堪認定，應依法論科。
二、核被告乙○○所為，係犯刑法第二百七十六條第二項之業務過失致人於死罪。按
    刑法第六十二條所謂未發覺之罪，凡有搜查權之官吏，不知有犯罪之事實，或雖
    知有犯罪事實，而不知犯罪人為何人者，均屬之；至被害人以及被害人以外之人
    知悉其事並知其人，而該管公務員猶未知之者，仍不能不認為合於該條所謂未發
    覺之規定；至自首之方式不限於自行投案，即託人代理自首或向非偵查機關請其
    轉送，亦無不可（最高法院二十年上字第一七二一號、二十六年渝上字第一八三
    九號、五十年臺上字第六五號判例參照）。查被告於肇事後，在未被有偵查犯罪
    職權之公務員發覺前，適友人陳柏村駕駛指南客運行經該處，被告即委託陳柏村
    通知救護車，並向前往處理車禍之臺北市政府警察局交通警察大隊士林分隊隊員
    陳福興自首犯罪，坦承肇事並接受偵訊，雖陳柏村見車禍發生時，已先主動通知
    救護車，惟該管公務員陳福興前往現場前既不知犯罪人為何人，此分據證人陳柏
    村、陳福興（均參見原審法院八十九年七月十五日訊問筆錄）證述無訛，仍符合
    所謂未發覺之規定，被告對未發覺之犯罪自首而接受裁判，應依刑法第六十二條
    前段規定減輕其刑。復按，汽車駕駛人，依規定駕車行駛，因行人或慢車不依規
    定，擅自進入快車道，而致人受傷或死亡，依法應負刑事責任者，減輕其刑，道
    路交通管理處罰條例第八十六條第二項定有明文，此項法定必減之規定，並不局
    限於無過失責任之汽車駕駛人，是被害人擅自貿然穿越道路，進入快車道而為被
    告撞及，自可依上開法條減輕其刑（最高法院七十八年度台非字第一五五號判決
    參照）。本件如前所述，被告依規定直行中山北路四段，而被害人張書敏係由西
    往東方向橫越過中山北路，擅自進入該路段之快車道，而遭被告所駕駛上開大客
    車撞及後不治死亡，且被告又應負刑法第二百七十六條第二項業務過失致人於死
    罪之罪責，自應依道路交通管理處罰條例第八十六條第二項規定，遞減輕其刑。
三、原審因而予以論罪科刑，固非無見。惟查被告行為後刑法第四十一條業經於九十
    年一月十二日修正公布施行，依新修正之刑法第四十一條第一項規定，法定刑為
    五年以下有期徒刑之罪，經宣告六個月以下有期徒刑者，得為易科罰金之宣告，
    此項修正有利被告，原審未及審酌，自有未洽。被告上訴，否認有過失指摘原判
    決不當，雖無理由，惟原判決既有可議，自應由本院將之撤銷改判。爰審酌被告
    之品行、智識程度、過失程度、犯罪所生損害，犯罪後已賠償被害人第三人責任
    險一百二十萬元，惟肇事至今逾二年半尚未與告訴人達成和解等一切情狀，量處
    有期徒刑伍月，並諭知如易科罰金之折算標準以三百元折算壹日。
據上論斷，應依刑事訴訟法第三百六十九條第一項前段、第三百六十四條、第二百九
十九條第一項前段，刑法第二條第一項前段、第二百七十六條第二項、第六十二條前
段、第四十一條第一項，道路交通管理處罰條例第八十六條第二項，罰金罰鍰提高標
準條例第一條前段、第二條，判決如主文。
本案經檢察官陳文禮到庭執行職務。
中      華      民國     九十     年      三      月     三十     日
                            臺灣高等法院交通法庭
                                審判長法  官  蔡  永  昌
                                      法  官  徐  昌  錦
                                      法  官  陳  榮  和
右正本證明與原本無異。
如不服本判決應於收受送達後十日內向本院提出上訴書狀，其未敘述上訴之理由者並
得於提起上訴後十日內向本院補提理由書（均須按他造當事人之人數附繕本）。
                                      書記官  劉  麗  芬
中      華      民      國     九十     年      四      月      二      日
附錄：本案論罪科刑法條全文
刑法第二百七十六條第二項
從事業務之人，因業務上之過失犯前項之罪者，處五年以下有期徒刑或拘役，得併科
三千元以下罰金。


司法院資訊處製作；財團法人民間司法改革基金會備份。
